【裁判字號】    89,重訴,307
【裁判日期】    900618
【裁判案由】    返還不當得利等
【裁判全文】
臺灣士林地方法院民事判決  八十九年度重訴字第三○七號
    原      告  保證責任台北市第九信用合作社
    法定代理人  甲○○
    被      告  乙○○
右當事人間請求拆屋還地等事件，本院判決如左：
    主      文
被告應將門牌號碼為台北市○○區○○路二七七號及二七九號房屋，其中如附圖所示
Ａ部分，即坐落於台北市○○區○○段二小段八二地號土地上，面積六十七平方公尺
之建物拆除，將土地返還原告。
被告應給付原告新台幣伍拾參萬捌仟捌佰貳拾玖元，及自民國九十年一月九日起，至
清償日止，按週年利率百分之五計算之利息；暨自民國八十九年七月三十一日起，至
返還土地之日止，依如附表二所示計算方式核算之損害金。
原告其餘之訴駁回。
訴訟費用由被告負擔。
本判決第一項，於原告以新台幣肆佰柒拾萬元為被告供擔保後，得假執行。
本判決第二項，於原告以新台幣壹拾捌萬元為被告供擔保後，得假執行。
原告其餘假執行之聲請駁回。
    事    實
甲、原告方面：
一、聲明：
（一）被告應將其所有坐落台北市○○區○○段二小段二○一○三、二○○九四建號
      建物（門牌號碼台北市○○路二七七號、二七九號）占用原告所有同小段八二
      地號土地如附圖所示Ａ位置面積六十七平方公尺之部分拆除，將基地返還原告
      。
（二）被告應給付原告新台幣八十九萬六千八百二十一元，及自起訴狀繕本送達翌日
      起，至清償日止，按年息百分之五計算之利息。
（三）被告應給付原告自民國八十九年七月三十一日起，至返還土地之日止，按如附
      表一所示計算方法核計之損害金。
（四）前開第一、二項請求，原告願供擔保請准宣告假執行。
二、陳述：
（一）本件原告主張其於民國八十七年七月三十一日因拍賣取得台北市○○區○○段
      二小段八二地號土地（下稱：系爭土地）之所有權，被告所有門牌號碼為台北
      市○○區○○路二七七號、二七九號房屋（下稱：系爭房屋，即台北市○○區
      ○○段二小段二○一○三、二○○九四建號）無權占用系爭土地如附圖所示Ａ
      部分面積六十七平方公尺，原告爰依民法第七百六十七條之規定，請求被告將
      系爭房屋其中占用系爭土地如附圖所示Ａ部分面積六十七平方公尺建物拆除，
      將土地返還原告。
（二）又被告所有之系爭房屋無權占用系爭土地，獲得相當於租金之利益，致原告受
      有財產上之損害，爰依關於侵權行為或不當得利之規定，請求被告給付自八
      十七年七月三十一日起，至八十九年七月三十日止，按申報地價年息百分之十
      計算之損害金，經核計後，被告應給付原告八十九萬六千八百二十一元，及自
      起訴狀繕本送達翌日起之法定遲延利息。又被告自八十九年七月三十一日起，
      仍繼續無權占用系爭土地如附圖所示Ａ部分面積六十七平方公尺，為此併請求
      被告給付原告自八十九年七月三十一日起，至返還土地之日止，依各該年度申
      報地價年息百分之十，按如附表一所示之公式核算之損害金。
乙、被告方面：
    被告未於言詞辯論期日到場，亦未提出書狀作何聲明或陳述。
    理      由
壹、程序方面：
一、本件被告未於言詞辯論期日到場，核無民事訴訟法第三百八十六條各款所列情形
    ，應依原告之聲請，由其一造辯論而為判決。
二、按訴狀送達後，原告不得將原訴變更或追加他訴，但擴張或減縮應受判決事項之
    聲明者，不在此限，民事訴訟法第二百五十五條第一項第三款定有明文。本件原
    告起訴狀聲明第二項請求「被告應給付原告九十萬九千一百九十元，及自起訴狀
    繕本送達翌日起，至清償日止，按年息百分之五計算之利息。」，嗣於訴訟程序
    中，具狀將該項聲明減縮為「被告應給付原告八十九萬六千八百二十一元，及自
    起訴狀繕本送達之翌日起，至清償日止，按週年利率百分之五計算之利息。」，
    核屬有據，合先敘明。
貳、實體方面
一、本件原告主張其為系爭土地之所有權人，被告所有系爭房屋無權占用系爭土地如
    附圖所示Ａ部分面積六十七平方公尺，原告爰依民法第七百六十七條之規定，請
    求被告將系爭房屋其中占用系爭土地如附圖所示Ａ部分面積六十七平方公尺建物
    拆除，將土地返還原告。又被告所有之系爭房屋無權占用系爭土地，獲得相當於
    租金之利益，致原告受有財產上之損害，爰依關於侵權行為以及不當得利之規定
    ，請求被告給付原告八十九萬六千八百二十一元，及自起訴狀繕本送達翌日起之
    法定遲延利息。又被告自八十九年七月三十一日起，仍繼續無權占用上開土地如
    附圖所示Ａ部分面積六十七平方公尺，為此併請求被告給付原告自八十九年七月
    三十一日起，至返還土地之日止，依各該年度申報地價年息百分之十，按如附表
    一所示之公式核算之損害金等情。
二、經查，原告主張之右開事實，業據其提出相符之建物及土地登記簿謄本為證，並
    經本院依職權至現場履勘，囑託地政事務所測量，有台北市士林地政事務所九十
    年二月五日北市士地二字第九○六○一八七八○○號覆函在卷，且有本院依職權
    調取台灣台北地方法院八十一年度訴字第二六○六號返還不當得利事件卷內所附
    測量成果圖可證，應堪認為真實。
三、按所有人對於無權占有其所有物者，得請求返還之，對於妨害其所有權者，得請
    求除去之，民法第七百六十七條規定甚明。查被告所有之系爭房屋占用原告所有
    之系爭土地如附圖所示Ａ部分面積六十七平方公尺，並無任何占用之合法權源，
    則原告依上開法條之規定，請求被告將系爭房屋其中占用系爭土地如附圖所示Ａ
    部分面積六十七平方公尺建物拆除，並將土地返還原告，自屬依法有據，應予准
    許。
四、次按因故意或過失，不法侵害他人之權利者，負損害賠償責任，民法第一百八十
    四條第一項定有明文。被告所有之系爭房屋如附圖所示Ａ部分，既無權占用原告
    之系爭土地，自屬不法侵害原告之土地所有權，則原告依侵權行為之規定，請求
    被告賠償相當於土地租金之損害賠償，自為法之所許。
五、按土地法第一百零五條準用同法第九十七條第一項規定，土地之租金以不超過土
    地申報地價總額年息百分之十為限。查系爭土地每平方公尺申報地價自八十六年
    七月一日起，至八十九年六月三十日止為六萬六千九百二十七點二元，八十九年
    七月一日起為六萬七千八百五十元，有原告提出之台北市地價謄本以及土地登記
    謄本附卷可稽，查系爭土地位在台北市○○區○○路上，交通便利，商業繁榮，
    同側近鄰光華戲院，對面為華榮市場，商業人潮多，業經本院履勘現場，有勘驗
    筆錄可證，斟酌系爭土地坐落地段、附近區域工商繁榮程度、被告利用土地之經
    濟價值及利益，本院認系爭土地之租金，以申報地價年息百分之六計算為相當。
    查被告占用原告土地之面積共計六十七平方公尺，則原告因被告之房屋占用其土
    地所受相當於租金之損害金，自八十七年七月三十一日起，至八十九年六月三十
    日止，共五十一萬六千四百一十一元，自八十九年七月一日起至八十九年七月三
    十日止，共二萬二千四百一十八元（計算方法如後附之計算式）。自八十九年七
    月三十一日起，至清償日止之損害金計算方式，則詳如附表二所示。
六、又遲延之債務，以支付金錢為標的者，債權人得請求依法定利率計算之遲延利息
    ；應付利息之債務，其利率未經約定，亦無法律可據者，週年利率為百分之五；
    給付無確定期限者，債務人於債權人得請求給付時，經其催告而未為給付，自受
    催告時起，負遲延責任，其經債權人起訴，或依督促程序送達支付命令者，與催
    告有同一之效力，民法第二百三十三條第一項前段、第二百零三條、第二百九十
    九條第二項分別定有明文。從而，原告依據侵權行為之法律關係請求被告給付自
    八十七年七月三十一日起至八十九年七月三十日止之損害金五十三萬八千八百二
    十九元，及自起訴狀繕本送達翌日即九十年一月九日起，至清償日止，按週年利
    率百分之五計算之利息，暨自八十九年七月三十一日起至被告返還土地之日止，
    依如附表二所示之計算方式核算之損害金，即屬於法有據。超過部分之請求，於
    法無據，應予駁回。
七、原告陳明願供擔保請准宣告假執行，經核其勝訴部分，合於法律規定，爰酌定相
    當擔保金額准許之，至原告敗訴之部分，其假執行之聲請已失所附麗，應予駁回
    。
八、原告基於侵權行為以及不當得利之法律關係，請求本院擇一判命被告給付相當於
    租金之損害金，則其基於侵權行為法律關係請求被告給付如主文第二項所示之損
    害金既經准許，其另依不當得利之規定，請求被告給付相當於租金之損害金，即
    無庸再予審酌，併予敘明。
九、據上論結，本件原告之訴為一部有理由，一部無理由，應依民事訴訟法第三百八
    十五條第一項前段、第七十九條但書、第三百九十條第二項，判決如主文。
中      華      民      國    九十      年      六      月     十八     日
                                    臺灣士林地方法院民事第三庭
~B法      官  蔡文育
右為正本係照原本作成。
如對本判決上訴須於判決送達後廿日內向本院提出上訴狀。
中      華      民      國    九十      年      六      月     二十     日
~B法院書記官  黃瑞華
~F０
計算式（元以下四捨五入）
八十七年七月三十一日起至八十九年六月三十日止
  66927.2 X 67 X 6% X（1＋11/12＋1/365）＝000000
0十九年七月一日至八十九年七月三十日止
  67850 X 67 X 6% X 30/365 ＝22418
合計：516411＋22418＝538829
附表一
（各該占用年度之申報地價）X  67平方公尺X 10% X（占用上開土地之期間）
附表二
八十九年七月三十一日起至返還土地之日止被告應給付損害金之計算方式
  （各該年度之申報地價）X  67 X 6% X（申報地價之各該年度內，占用上開土地之
  期間）


司法院資訊處製作；財團法人民間司法改革基金會備份。
